【裁判字號】    90,台上,1921
【裁判日期】    900329
【裁判案由】    殺人
【裁判全文】
最高法院刑事判決                                九十年度台上字第一九二一號
    上  訴  人  甲○○
右上訴人因殺人案件，不服台灣高等法院台南分院中華民國八十七年十一月十日第二
審判決 (八十七年度上訴字第一四四五號，起訴案號：台灣台南地方法院檢察署八十
六年度偵字第一三○八九、一三四二七號) ，提起上訴，本院判決如左：
    主  文
原判決撤銷，發回台灣高等法院台南分院。
    理  由
本件原判決認定上訴人甲○○於民國八十五年初與有婦之夫洪福川相識，進而產生感
情，持續交往至八十五年底感情破裂，洪福川有意分手，但上訴人不願意。八十六年
四月四日晚上八時許，洪福川開車載同其媳婦陳淑芬及長孫前往台南縣永康市大廟前
與上訴人見面時，上訴人要求洪福川當夜留下同宿，然洪福川以須載媳婦、長孫回家
為由予以拒絕，上訴人竟以：「我會讓你死的很難看」施以恐嚇，致洪福川心生畏懼
。惟洪福川仍駕車搭載媳婦、長孫返家，致上訴人心有不甘，而於同日晚上十時十七
分至十一時三分，連續四次從其住處撥電話至洪福川家中欲尋找洪福川，因均非洪福
川親自接聽，上訴人不發一語即將電話掛斷。上訴人心有不甘，隨即駕駛機車於翌 (
五) 日零時三十分許抵達台南縣安定鄉新吉村五十六之二號洪福川及其家人所居住之
工廠，基於殺人之故意，以不明火種丟入工廠北側鐵捲門右方，堆放塑膠廢料處予以
縱火，致該工廠發生火災，洪福川之子洪國華 (有輕微智障) 於逃離後不知何故又返
回工廠內，因全身被火燒焦致死，工廠亦因此燒燬等情。因而撤銷第一審判決，改判
仍論處上訴人殺人罪刑，固非無見。
惟查：(一)一行為而觸犯數罪名者，從一重處斷，刑法第五十五條定有明文。原判決認
定，上訴人基於殺人之故意，將火種丟入工廠縱火，致洪國華被燒焦死亡，成立殺人
罪。惟該工廠內除住有洪國華外，並有洪福川及其配偶洪業、長媳陳淑芬、次子洪國
義、長孫洪逸群等人居住，該五人因及時逃離火場，倖免於死亡，已據洪福川、洪業
、陳淑芬、洪國義供明在卷。而上訴人報復之對象既為洪福川，且明知洪福川之全家
人均居住該處，則洪福川、洪業、陳淑芬、洪國義、洪逸群等五人因及時逃離火場，
未被燒死部分，是否成立殺人未遂罪，而為起訴效力所及，原審未予調查審認，理由
亦未說明，自有疏漏。(二)有罪之判決書，須將認定之犯罪事實詳記於事實欄，然後於
理由內逐一說明其憑以認定之證據，使事實與理由兩相一致，方為合法。刑法第一百
七十三條第一項之放火罪，以放火燒燬現供人使用之住宅或現有人所在之建築物，為
構成要件。原判決事實僅認定，上訴人基於殺人之故意而縱火，至於是否亦有「放火
燒燬現供人使用之住宅或現有人所在之建築物」之犯意，並未明白認定，已不足為適
用法律之依據。又原判決僅記載，上訴人縱火致「工廠因此燒燬」 (見原判決第二面
第九行) ，但究竟係燒燬「現供人使用之住宅」或「現有人所在之建築物」，事實不
明，亦無從為法律上之判斷。(三)第二審審判期日，審判長依刑事訴訟法第九十四條訊
問被告後，應命上訴人陳述上訴之要旨。又審判期日，應由參與之法官始終出庭；如
有更易者，應更新審判程序，刑事訴訟法第三百六十五條、第二百九十二條第一項分
別定有明文。所謂更新審判程序，係指審判程序之重新審理，依直接審理主義與言詞
辯論主義精神，須重新施行之謂。原審於八十七年十月二十日之審判期日，係由陳老
藏、黃三哲、呂佳徵三位法官出庭，嗣於八十七年十一月三日續行之審判期日，已改
由陳老藏、黃三哲、林勝木三位法官出庭，有各該審判筆錄可稽，依上開規定自應更
新審判程序，方為合法。惟依八十七年十一月三日審判筆錄記載，審判長雖於訊問被
告後，諭知更新審理，但並未命第二審之上訴人即檢察官及被告陳述上訴要旨，檢察
官及被告亦未自行陳述（見原審卷第五十六頁背面），其所踐行之訴訟程序自不合法
，基此所為之判決，自屬違背法令。(四)有罪之判決書，對於被告有利之證據不採納者
，應記載其理由，刑事訴訟法第三百十條第二款定有明文。依據起訴書記載，有輕微
智障之洪國華係於逃離火場後，不知何故又返回工廠內，始被火燒死，原判決亦為相
同之認定。則上訴人所辯，伊縱有放火行為，但洪國華之死亡既因自行返回工廠所致
，即與殺人罪有別。上開辯解是否可採，原判決未予說明，亦難昭折服。以上情形，
或為上訴意旨指摘所及，或為本院得依職權調查之事項，應認有撤銷發回更審之原因
。另原判決說明與科刑部分有吸收關係，不另論罪之恐嚇危害安全部分，基於審判不
可分原則，併予發回。
據上論結，應依刑事訴訟法第三百九十七條、第四百零一條，判決如主文。
中      華      民      國     九十     年      三      月    二十九    日
                              最高法院刑事第十一庭
                                  審判長法官  陳  炳  煌
                                        法官  陳  正  庸
                                        法官  楊  商  江
                                        法官  陳  世  雄
                                        法官  吳  信  銘
      右正本證明與原本無異
                                              書  記  官
中      華      民      國     九十     年      四      月      二      日


司法院資訊處製作；財團法人民間司法改革基金會備份。
